【裁判字號】    95,重上,75
【裁判日期】    951107
【裁判案由】    確認土地抵押權不存在等
【裁判全文】
臺灣高等法院民事判決                  95年度重上字第75號
上  訴  人  臺灣中小企業銀行股份有限公司
法定代理人  庚○○
訴訟代理人  黃永琛律師
複 代 理人  劉桂君律師
            梁堯清律師
被 上 訴人  丙○○
            甲○○
            丁○○
共      同
訴訟代理人  乙○○
上列當事人間確認土地抵押權不存在等事件，上訴人對於中華民
國94年12月28日臺灣宜蘭地方法院94年度重訴字第6號第一審判
決提起上訴，本院於95年10月24日言詞辯論終結，判決如下：
    主  文
原判決關於駁回上訴人下開之訴部分及訴訟費用（確定部分除外
）之裁判均廢棄。
確認被上訴人丙○○與被上訴人丁○○間就如附表編號一抵押權
所擔保之債權於新台幣捌佰萬元部分不存在。
被上訴人丁○○應塗銷如附表編號一之抵押權於權利價值新台幣
捌佰萬元部分之設定登記。
確認被上訴人丙○○與被上訴人甲○○間就如附表編號三抵押權
所擔保之債權不存在。
被上訴人甲○○應塗銷如附表編號三之抵押權設定登記。
被上訴人丙○○與被上訴人丁○○間就如附表編號五之贈與行
為應予撤銷，被上訴人丁○○應將如附表編號五之土地所有權
移轉登記塗銷，並回復登記為被上訴人丙○○所有。
第一審（確定部分除外）及第二審訴訟費用由被上訴人負擔。
    事實及理由
一、上訴人法定代理人已由辛○○變更為壬○○，嗣再變更為庚
    ○○，有台北市政府營利事業登記證可稽（本院卷233、234
    頁），茲由壬○○、庚○○先後聲明承受訴訟（本院卷22、
    231頁），於法皆核無不合，應予准許，合先敘明。
二、上訴人起訴主張：被上訴人丙○○積欠上訴人債務新台幣（
    下同）8,366萬6,353元，被上訴人丙○○明知與被上訴人甲
    ○○、丁○○間並無債權債務關係，竟為逃避對上訴人之債
    務，被上訴人丙○○與被上訴人甲○○、丁○○通謀虛偽意
    思表示，被上訴人丙○○先於民國89年2月15日設定登記如
    附表編號1、2之抵押權予被上訴人丁○○，再於同年月21日
    設定如附表編號3之抵押權予被上訴人甲○○，復由被上訴
    人丁○○於同日將如附表編號2之抵押權讓與登記予被上訴
    人甲○○即如附表編號4所示。上開抵押權設定及讓與登記
    行為均屬被上訴人間通謀虛偽意思表示，應屬無效。又被上
    訴人丙○○於88年11月17日將其所有如附表編號5之土地無
    償贈與被上訴人丁○○，損害上訴人之上開債權，爰依民法
    第87條第1項、第244條第1項及第4項規定，求為命(一)確認被
    上訴人丙○○與被上訴人丁○○、甲○○間就如附表編號1
    至3抵押權擔保之債權不存在；(二)被上訴人丁○○應塗銷如
    附表編號1、2之抵押權設定登記；(三)被上訴人甲○○應塗銷
    如附表編號3之抵押權設定登記；(四)被上訴人甲○○應塗銷
    如附表編號4之抵押權讓與登記；(五)被上訴人丙○○與被上
    訴人丁○○間就如附表編號5之贈與行為應予撤銷，被上訴
    人丁○○應將如附表編號5之土地所有權移轉登記塗銷，並
    回復登記為被上訴人丙○○所有（原審判決(一)確認被上訴人
    丙○○與被上訴人丁○○間就如附表編號1抵押權所擔保之
    債權於超過800萬元之部分不存在；(二)確認被上訴人丙○○
    與被上訴人丁○○間就如附表編號2抵押權所擔保之債權不
    存在；(三)被上訴人丁○○應塗銷如附表編號1之抵押權於超
    過權利價值800萬元部分之設定登記；(四)被上訴人甲○○應
    塗銷如附表編號4之抵押權讓與登記。(五)被上訴人丁○○應
    塗銷如附表編號2之抵押權設定登記，並駁回上訴人其餘之
    訴，被上訴人就其等敗訴部分未聲明不服，已告確定，上訴
    人則就其敗訴部分不服提起上訴，本院僅就此部分予以審理
    ），並上訴聲明：(一)原判決不利於上訴人部分廢棄。(二)確認
    被上訴人丙○○與被上訴人丁○○間就如附表編號1抵押權
    所擔保之債權於800萬元部分不存在；(三)被上訴人丁○○應
    塗銷如附表編號1之抵押權於權利價值800萬元部分之設定登
    記；(四)確認被上訴人丙○○與被上訴人甲○○間就如附表編
    號3抵押權所擔保之債權不存在；(五)被上訴人甲○○應塗銷
    如附表編號3之抵押權設定登記；(六)被上訴人丙○○與被上
    訴人丁○○間就如附表編號5之贈與行為應予撤銷，被上訴
    人丁○○應將如附表編號5之土地所有權移轉登記塗銷，並
    回復登記為被上訴人丙○○所有。
三、被上訴人則以：上訴人授信作業有瑕疵，被上訴人丙○○無
    從知悉連帶保證債務若干，並無逃避債務之意思。被上訴人
    丁○○、甲○○均為被上訴人丙○○之女，前因被上訴人丙
    ○○之子即訴外人癸○○周轉需要，由被上訴人丙○○向被
    上訴人丁○○、甲○○借款，而分別設定登記如附表編號1
    至3之抵押權予被上訴人丁○○、甲○○以為擔保，嗣被上
    訴人丁○○再將如附表編號2號之抵押權讓與移轉登記予被
    上訴人甲○○，被上訴人間確有債權債務關係，並非通謀虛
    偽意思表示。又附表編號5之土地係被上訴人丁○○、甲○
    ○年輕未婚時出資所購買，而暫先登記被上訴人丙○○名義
    ，被上訴人丙○○雖以贈與方式移轉登記予被告丁○○，實
    係返還登記予被上訴人丁○○等語，資為抗辯，並答辯聲明
    ：上訴駁回。
四、上訴人主張被上訴人丙○○積欠伊債務8,366萬6,353元，被
    上訴人丙○○於89年2月15日設定登記如附表編號1、2 之抵
    押權予被上訴人丁○○，於同年月21日設定如附表編號3之
    抵押權予被上訴人甲○○，被上訴人丁○○於同日將如附表
    編號2之抵押權讓與登記予被上訴人甲○○即如附表編號4所
    示；被上訴人丙○○另於88年11月17日將如附表編號5之土
    地以贈與為原因，辦理所有權移轉登記予被上訴人丁○○等
    事實，業據提出土地登記謄本、原法院89年度重訴字第46號
    、本院92年度重上字第440號民事判決及確定證明書為證（
    原審卷(一)10-35、41-89頁），且為被上訴人所不爭執，自堪
    信為真實。
五、上訴人另主張被上訴人丙○○與被上訴人丁○○間就如附表
    編號1抵押權所擔保之債權於800萬元部分，及被上訴人丙○
    ○與被上訴人甲○○間就如附表編號3抵押權所擔保之債權
    均不存在，各該部分之抵押權設定及讓與登記行為均屬被上
    訴人間通謀虛偽意思表示，應屬無效；被上訴人丙○○於88
    年11月17日將其所有如附表編號5之土地無償贈與被上訴人
    丁○○，損害伊債權等語，雖為被上訴人所否認，並以前開
    情詞置辯，惟查：
  (一)被上訴人辯稱被上訴人丁○○、甲○○均為被上訴人丙○○
    之女，前因被上訴人丙○○之子癸○○周轉需要，由被上訴
    人丙○○向被上訴人丁○○、甲○○借款，而分別設定登記
    如附表編號1至3之抵押權予被上訴人丁○○、甲○○以為擔
    保，嗣被上訴人丁○○再將如附表編號2號之抵押權讓與移
    轉登記予被上訴人甲○○，被上訴人間確有債權債務關係，
    並非通謀虛偽意思表示云云，固據提出被上訴人丁○○、甲
    ○○於89年2月16日分別匯款800萬元、1,192萬元予被上訴
    人丙○○之宜蘭縣頭城鎮農會匯款申請書及華南商業銀行匯
    款回條聯為證（原審卷(一)124頁），然查訴外人丑○工程有
    限公司（法定代理人為癸○○即子○○，下稱丑○公司）以
    被上訴人丙○○為連帶保證人，於89年2月15日向上訴人借
    款2,000萬元，上訴人於當日核撥2,000萬元至癸○○之妻即
    訴外人寅○○在台灣銀行宜蘭分行帳戶，寅○○於當日領取
    其中570萬元及148萬元，及於翌日即89年2月16日領取1,282
    萬元，有借據、台灣銀行宜蘭分行函、150萬元以上現金收
    取或付出交易清單及週轉金貸款契約可稽（原審卷(一)122、1
    42、本院卷29-31、97、125-126頁）；而被上訴人丁○○於
    89年2月16日匯予被上訴人丙○○之800萬元資金係來自同日
    由訴外人己○○及戊○○於台灣銀行宜蘭分行各自匯款400
    萬元予被上訴人丁○○，有匯款單可稽（本院卷127-128頁
    ），查己○○及戊○○於匯款前早已不居住宜蘭，而分別居
    住於台北縣土城市及新莊市，業據證人己○○及戊○○陳明
    在卷（本院卷180-181頁），且己○○及戊○○均非台灣銀
    行宜蘭分行之存戶（本院卷161頁），倘己○○及戊○○確
    有匯款予被上訴人丁○○之必要，實無需至台灣銀行宜蘭分
    行辦理匯款；另參以(1)己○○及戊○○各匯款400萬元予被
    上訴人丁○○之宜蘭縣頭城鎮農會帳戶係於89年2月14日新
    開戶，於同年月16日即匯入上開800萬元，同日再匯出800萬
    元予被上訴人丙○○，該日雖有另筆癸○○之130萬元匯入
    款，然日後即無任何交易明細（本院卷107頁）；(2)己○○
    及戊○○匯款予被上訴人丁○○之時間緊密，分別為「12：
    33：07」及「12：33：27」，僅相距20秒，顯為同一人所為
    之匯款；(3)證人己○○證稱「與丁○○沒有金錢往來」、「
    我完全不知有這回事（指上開400萬元匯款）」、「（匯款
    單）不是我的筆跡，亦未委託他人匯款」等語（本院卷181
    頁）；(4)證人戊○○證稱：「（提示匯款單）沒有印象」、
    「（匯款單）上面的筆跡不是我的，有無委託他人匯款，我
    也不清楚」等語（本院卷180-181頁）；(5)被上訴人丁○○
    於88年間薪資所得僅18萬725元（本院卷185頁），89年2月
    間於頭城郵局之存款金額亦僅有3,297元（本院卷199-200頁
    ），以及下述(二)等情，足見上訴人主張被上訴人丁○○匯款
    來源係由寅○○收受伊交付之2,000萬元支票存入其所開立
    台灣銀行宜蘭分行帳戶後，透過輾轉匯款，由寅○○以被上
    訴人丁○○名義於89年2月16日匯款800萬元予被上訴人丙○
    ○，被上訴人丁○○與丙○○間並無該800萬元之債權債務
    關係存在等語，為可採信。
  (二)次查寅○○於89年2月16日領取之1,282萬元，除於當日以己
    ○○及戊○○名義匯款800萬元予被上訴人丁○○外，其餘
    482萬元，則係以被上訴人甲○○名義於同日在台灣銀行宜
    蘭分行匯款300萬元（按，被上訴人甲○○在台灣銀行宜蘭
    分行並未開戶-本院卷236頁背面）至被上訴人甲○○在華南
    商業銀行宜蘭分行之帳戶（匯款時間為「12：32：47」，本
    院卷217頁）；又寅○○在合作金庫商業銀行宜蘭分行之帳
    戶於同日亦有以寅○○名義匯款100萬元，及以被上訴人甲
    ○○名義匯款82萬元（按，被上訴人甲○○在合作金庫商業
    銀行宜蘭分行並未開戶-本院卷218頁）至被上訴人甲○○在
    華南商業銀行宜蘭分行之帳戶（本院卷219-220頁）；另寅
    ○○於89年2月15日領取之上開570萬元亦於同日分別以被上
    訴人甲○○名義匯款予訴外人寰宜工程有限公司（法定代理
    人為寅○○）138萬元、寅○○132萬元，及以訴外人林美麗
    名義匯款予訴外人卯○○300萬元（本院卷98-100頁），該3
    筆匯款之匯款人、收款人固有不同，然時間緊密，分別為「
    16：18：40」、「16：19：00」及「16：18：18」，顯為同
    一人所為之匯款，而卯○○於翌日即將該300萬元再匯入被
    上訴人甲○○在華南商業銀行宜蘭分行帳戶（本院卷10 4頁
    ），寅○○亦於翌日領取132萬元及寰宜工程有限公司之138
    萬元（本院卷101-102頁），以被上訴人甲○○名義分別存
    入130萬元及140萬元至被上訴人甲○○在華南商業銀行宜蘭
    分行帳戶（本院卷103頁）；另寅○○於89年2月15日領取之
    上開148萬元則於同日存入140萬元至被上訴人甲○○在華南
    商業銀行宜蘭分行帳戶（本院卷105頁）；被上訴人甲○○
    於上述匯款達1,192萬元（即上述之300萬元＋100萬元＋82
    萬元＋300萬元＋130萬元＋140萬元＋140萬元）後，隨即於
    89年2月16日轉帳1,192萬元予被上訴人丙○○（本院卷104
    頁），足見上訴人主張被上訴人甲○○匯予被上訴人丙○○
    之1, 192萬元係來由寅○○收受伊交付之2,000萬元支票存
    入其所開立台灣銀行宜蘭分行帳戶後，透過多次輾轉匯款、
    提現後予以結合，由寅○○以被上訴人甲○○名義於89年2
    月16日匯款1,192萬元予被上訴人丙○○，被上訴人甲○○
    與丙○○間並無該1,192萬元之債權債務關係存在等語，亦
    可採信。
  (三)又查被上訴人丙○○於89年2月16日分別收到被上訴人丁○
    ○之匯款800萬元及被上訴人甲○○之匯款1,192萬元後，於
    同日即領出，再以自己名義分別匯款予癸○○1,000萬元及
    寅○○992萬元（本院卷110-112頁），經核被上訴人與寅○
    ○間就上開800萬元及1,192萬元之領款、匯款時間均緊密並
    集中於89年2月15日及16日，且與上訴人於89年2月15日核貸
    予丑○公司之2,000萬元完全吻合；再參以癸○○既為丑○
    公司之負責人，丑○公司已經上訴人核貸2,000萬元，實無
    必要再由被上訴人丙○○向被上訴人丁○○及甲○○借款1,
    992萬元，況丑○公司於核貸後，亦未如核貸前向上訴人所
    為之授信申請書所載作為投標公家機關工程押標金之用（原
    審卷(一)141頁），足見被上訴人辯稱被上訴人丙○○係為癸
    ○○周轉需要而向被上訴人丁○○、甲○○借款云云，並不
    可採，益證上訴人主張被上訴人間就如附表編號1、3之抵押
    權所擔保之債權800萬元、1192萬元均不存在，各該抵押權
    為被上訴人間通謀虛偽意思表示所為，為真實可採。
  (四)按債務人所為之無償行為，有害及債權者，債權人得聲請法
    院撤銷之；債權人依第1項或第2項之規定聲請法院撤銷時，
    得並聲請命受益人或轉得人回復原狀；前條撤銷權，自債權
    人知有撤銷原因時起，1年間不行使，或自行為時起，經過
    10年而消滅，民法第244條第1項、第4項前段及第245條分別
    定有明文。又所謂撤銷原因係指構成行使撤銷權要件之各事
    由而言，即在無償行為應自知有害及債權之事實時起算。經
    查上訴人雖於89年2月24日就被上訴人丙○○名下財產聲請
    假扣押時曾調查被上訴人丙○○之財產狀況（原審卷(一)103-
    10 6頁），惟上訴人主張因當時評估被上訴人丙○○尚有10
    幾筆土地，且財團法人中小企業信用保證基金（下稱信保基
    金）代位保證成數，足以清償債權，故認當時尚未侵害伊債
    權，迨至93年9月間執行標的物鑑價，執行法院通知伊聲請
    執行部分之財產拍賣無實益，且信保基金亦通知伊應先依法
    訴請撤銷被上訴人丙○○、丁○○間就如附表編號5之無償
    贈與行為時，伊始確知被上訴人丙○○、丁○○間就如附表
    編號5之無償贈與行為已害及伊債權等語，並提出原法院民
    事執行處通知及信保基金93年12月28日（93）代償三字第90
    7985號函為證（本院卷40-46頁），堪認上訴人主張伊於93
    年11月28日信保基金通知時始確知被上訴人丙○○、丁○○
    間就如附表編號5之無償贈與行為已害及伊債權等語，為可
    採信，是自斯時起算，上訴人於94年1月4日訴請撤銷該無償
    贈與行為，並未逾1年之除斥期間，被上訴人辯稱上訴人於
    89年2月24日即知悉該無償贈與行為有害及其債權，已逾1年
    撤銷權除斥期間云云，自不足採。
  (五)末按詐害行為須為債務成立後所為，且須債務人之行為有害
    及債權，乃無償行為撤銷權之構成要件，而所謂害及債權謂
    因債務人之行為，致債權不能滿足。換言之，因債務人之行
    為，而致積極的減少財產，或消極的增加債務，因而使債權
    陷於清償不能、或困難、或遲延之狀態。經查丑○公司於88
    年4月間向上訴人申請短期週轉金借款2,000萬元，借款動用
    期間自88年5月20日起至89年5月20日，被上訴人丙○○為連
    帶保證人，有週轉金貸款契約可稽（原審卷(一)142頁），被
    上訴人丙○○明知丑○公司之財務狀況，竟於88年11月間先
    將如附表編號5之土地以贈與為登記原因移轉登記予被上訴
    人丁○○，復於89年2月間將其所有如附表編號1至3之土地
    與被上訴人丁○○、甲○○通謀虛偽為抵押權之設定，並陸
    續將其在礁溪鄉農會多筆定期儲蓄存款解約（本院卷35-39
    頁），而丑○公司簽發之支票亦於89年2月間陸續因存款不
    足而遭退票（本院卷32-34頁），顯見被上訴人丙○○將如
    附表編號5之土地贈與被上訴人丁○○，顯已損害上訴人之
    債權。被上訴人雖辯稱如附表編號5之土地係被上訴人丁○
    ○、甲○○年輕未婚前所購買，暫先登記被上訴人丙○○明
    名義云云，惟並未舉證以實其說，況查該土地係於64年9月1
    6日登記為被上訴人丙○○所有（原審卷(一)144-145頁），依
    時間推算被上訴人丁○○（46年12月6日出生-原審卷(二)142
    頁）尚未成年，被上訴人甲○○亦剛成年（44年出生-原審
    卷(二)142頁、本院卷236頁背面），應無資力購買該土地，是
    被上訴人上開所辯，並不足採。
六、綜上所述，上訴人請求(一)確認被上訴人丙○○與被上訴人丁
    ○○間就如附表編號1抵押權所擔保之債權於800萬元部分不
    存在；(二)被上訴人丁○○應塗銷如附表編號1之抵押權於權
    利價值800萬元部分之設定登記；(三)確認被上訴人丙○○與
    被上訴人甲○○間就如附表編號3抵押權所擔保之債權不存
    在；(四)被上訴人甲○○應塗銷如附表編號3之抵押權設定登
    記；(五)被上訴人丙○○與被上訴人丁○○間就如附表編號5
    之贈與行為應予撤銷，被上訴人丁○○應將如附表編號5之
    土地所有權移轉登記塗銷，並回復登記為被上訴人丙○○所
    有部分，均屬應予准許。原審就上開應予准許部分為上訴人
    敗訴之判決，尚有未合，上訴論旨指摘原判決此部分不當，
    求予廢棄改判，為有理由，爰由本院予以廢棄改判決如主文
    所示。
七、兩造其餘之攻擊或防禦方法及未經援用之證據，經本院斟酌
    後，認為均不足以影響本判決之結果，自無逐一詳予論駁之
    必要，併此敘明。
八、據上論結，本件上訴為有理由，依民事訴訟法第450條、第
    78條、第85條第1項前段，判決如主文。
中    華    民    國    95    年    11    月    7     日
                    民事第十三庭
                        審判長法  官  陳昆煇
                              法  官  李錦美
                              法  官  陳駿璧
正本係照原本作成。
如不服本判決，應於收受送達後20日內向本院提出上訴書狀，其
未表明上訴理由者，應於提出上訴後20日內向本院補提理由書狀
（均須按他造當事人之人數附繕本）上訴時應提出委任律師或具
有律師資格之人之委任狀；委任有律師資格者，另應附具律師資
格證書及釋明委任人與受任人有民事訴訟法第466條之1第1項但
書或第2項（詳附註）所定關係之釋明文書影本。
中    華    民    國    95    年    11    月    8     日
                              書記官  黃  愛
附註：
民事訴訟法第466條之1（第1項、第2項）：
對於第二審判決上訴，上訴人應委任律師為訴訟代理人。但上訴
人或其他法定代理人具有律師資格者，不在此限。
上訴人之配偶、三親等內之血親、二親等內之姻親，或上訴人為
法人、中央或地方機關時，其所屬專任人員具有律師資格並經法
院認為適當者，亦得為第三審訴訟代理人。


司法院資訊處製作；財團法人民間司法改革基金會備份。
